【裁判字號】    89,台上,6038
【裁判日期】    891012
【裁判案由】    妨害自由
【裁判全文】
最高法院刑事判決                              八十九年度台上字第六○三八號
    上   訴   人  臺灣高等法院臺中分院檢察署檢察官
    上訴人即被告  甲○○
    選 任辯護 人  王忠沂律師
    上訴人即被告  詹瑞宗
                  陳泉勝
    右 二人共 同
    選 任辯護 人  張居德律師
    上訴人即被告  張大鵬
                  張明蒼
                  楊建
右上訴人等因被告等妨害自由案件，不服台灣高等法院台中分院中華民國八十七年七
月七日第二審判決（八十六年度上訴字第一六一五號，起訴案號：台灣台中地方法院
檢察署八十四年度偵字第二○三五三號、八十五年度偵字第四七二六號），提起上訴
，本院判決如左：
    主  文
原判決撤銷，發回臺灣高等法院台中分院。
    理  由
本件原判決認定上訴人即被告張大鵬、詹瑞宗、陳泉勝三人曾分別借款新台幣（下同
）一百五十萬元、十萬元、十萬元予劉邦瓊。因劉邦瓊未依約償付本息，張大鵬、詹
瑞宗、陳泉勝三人遂與上訴人即被告甲○○、楊建、張明蒼及李國楠（業經第一審
判刑確定）等人共同基於犯意聯絡，於民國八十四年十一月二十八日晚間十時許，由
陳泉勝、詹瑞宗分別攜帶如原判決附表編號一、二所示具殺傷力之改造玩具手槍及未
具殺傷力之玩具手槍各一支，同赴台中市○○路○段一七六號四樓劉邦瓊所租用之辦
公室。張大鵬先命詹瑞宗、陳泉勝二人分持前開玩具手槍衝入辦公室內，喝令劉邦瓊
、王宗魯、陳治民、廖國丕四人不准動，再由詹瑞宗持槍抵住劉邦瓊之頭部，並指示
陳泉勝、楊建等人以手銬一只將劉某之雙手銬於辦公室坐椅上。另持槍命王宗魯、
陳治民、廖國丕三人進入另一小房間內，由甲○○、楊建、李國楠、張明蒼、陳泉
勝等人輪流持槍看守，而共同以此非法方法剝奪劉邦瓊、王宗魯、陳治民、廖國丕四
人之行動自由。嗣劉邦瓊表示無法清償債務，張大鵬即出言恐嚇劉某稱：若不還債就
把人殺掉等語，使劉某心生畏懼，致生危害於其安全。張大鵬復命張明蒼取木棍、椅
子、行動電話、老虎鉗、大頭針及電線等物交予張大鵬、詹瑞宗、甲○○等人持以毆
打劉邦瓊；詹瑞宗並將通有電流之電線置於水桶中以電擊劉邦瓊，致劉某受有四肢、
前胸、背部多處大面積瘀傷等約佔百分之四十五總體表面積之傷害。迄翌（二十九）
日晚間十時許，張大鵬等人始先將王宗魯、陳治民、廖國丕三人釋放，並囑王宗魯聯
絡劉邦瓊之親人攜款前來替劉某還債。王宗魯即以電話告知劉某之父李添生，李添生
乃於翌（三十）日清晨五時許偕同劉某之兄李邦瑞前往上址與張大鵬商談償債事宜。
因李添生同意提供劉某之大嫂許朝勤所有坐落新竹縣芎林鄉○○段高頭小段一三四
號土地償債；張大鵬即命張明蒼、李國楠、楊建三人帶同劉邦瓊、李添生前往台北
向許朝勤拿取土地所有權狀以辦理所有權移轉登記事宜。嗣經警方於同日下午六時許
在上址查獲，劉邦瓊始恢復行動自由；隨後詹瑞宗並帶同警方查獲如原判決附表所示
之軍用槍枝二支等情。因而撤銷第一審判決，改判仍依牽連犯關係從一重論處上訴人
即被告等共同以非法方法，剝奪人之行動自由罪刑，固非無見。
惟查，(一)、按科刑之判決書其宣示之主文，與所載之事實及理由必須互相適合，否則
即屬理由矛盾，其判決當然為違背法令。查原判決主文第四項諭知「扣案如附表所示
之玩具槍貳支均沒收」；而其附表及理由內亦分別記載及說明，扣案之槍枝分別為有
殺傷力之改造玩具手槍及無殺傷力之玩具手槍各一支。乃其事實欄第二項末尾竟又記
載「詹瑞宗帶同警方查獲如附表所示之『軍用槍枝』二支」云云。其事實之認定與理
由之記載及主文之宣示不無矛盾，依上說明，自屬違法。(二)、按判決不適用法則或適
用不當者，為違背法令，刑事訴訟法第三百七十八條定有明文。原判決認定上訴人即
被告等（下稱被告等）六人於前揭時地以玩具手槍喝令劉邦瓊、王宗魯、陳治民、廖
國丕等四人不准動，再以手銬將劉邦瓊銬於坐椅上，並命王、陳、廖等三人進入房間
內，由被告等多人輪流持槍看守，而共同以此非法方法剝奪劉、王、陳、廖四人之行
動自由等情。倘若無訛，則被告等在同一時地共同以非法方法同時剝奪劉、王、陳、
廖等四人之身體行動自由，顯屬一行為而侵害劉、王、陳、廖等四人之身體自由法益
而觸犯數罪名，自應適用刑法第五十五條前段之規定從一重處斷。乃原判決未就被告
等此部分所為論以想像競合犯，並依上開規定從一重處斷，依上說明，自有判決不適
用法則之違法。(三)、查本件起訴書犯罪事實欄記載：被告等於八十四年十一月二十四
日，持一把經改造未具殺傷力之玩具手槍，及一把具有殺傷力之改造手槍至上址劉邦
瓊之公司以剝奪被害人等之行動自由等情；證據並所犯法條欄復援引（修正前）槍砲
彈藥刀械管制條例第十條第二項、第三項之條文。原判決雖以被告等並未製造、販賣
或運輸上開槍枝，而就該部分不另為無罪之諭知。惟其既認定被告等推由陳泉勝將原
判決附表編號一所示具有殺傷力之改造玩具手槍一把「持往」上址劉邦瓊之公司以剝
奪被害人等行動自由等情。原判決就此「持往」槍支之行為何以不成立上開運輸槍砲
罪並未說明其理由，遽認被告等並無該部分犯行，而不另為無罪之諭知，其理由尚嫌
欠備。又第一審判決依牽連犯關係從一重論處被告等共同意圖供自己犯罪之用，而持
有軍用槍枝罪，及共同傷害人之身體罪刑。原判決撤銷第一審判決，改判依牽連犯關
係從一重論處被告等共同以非法方法剝奪人之行動自由罪。惟其理由內僅泛稱第一審
判決論處被告等共同意圖供自己犯罪之用，而持有軍用槍枝罪刑為不當，並未具體說
明第一審判決論處被告等該罪刑如何係不當之理由，亦嫌理由不備。(四)、卷查被害人
劉邦瓊於八十五年一月二十五日警訊時陳稱：「我共遭強盜現金壹拾貳萬伍仟元、未
到期支票三張共計參拾伍萬元、000000000號行動電話乙具、000000
000呼叫器壹具、二十九（吋）電視機貳台、被逼開立之本票計壹仟參佰肆拾伍萬
元左右、土地所有權狀（新竹縣芎林鄉○○段高頭小段一三四號）土地壹筆、印鑑
證明等物，我將該等物品交出後始得釋放」等語；於偵查中亦具狀作相同之陳述（見
八十四年度偵字第二○三五三號偵查卷第八十二頁、第一三一頁反面）。若屬可信，
則被告等於剝奪劉邦瓊等人之行動自由時，似亦有強取劉某財物及脅迫其簽發本票等
行為之情形。究竟劉邦瓊上開所陳是否屬實？該部分行為是否為起訴效力所及？應否
另成立其他罪名，抑或已包括於妨害自由行為之一部而不另論罪？原審對此未併予查
明，亦未說明何以對此部分無庸併加論究之理由，亦有調查未盡及理由不備之違法。
以上或為檢察官及被告等上訴意旨所指摘，或為本院得依職權調查之事項，應認原判
決有撤銷發回更審之原因。
據上論結，應依刑事訴訟法第三百九十七條、第四百零一條，判決如主文。
中      華      民      國    八十九    年      十      月    十二      日
                              最高法院刑事第八庭
                                  審判長法官  吳  雄  銘
                                        法官  池  啟  明
                                        法官  石  木  欽
                                        法官  郭  毓  洲
                                        法官  吳  三  龍
      右正本證明與原本無異
                                              書  記  官
中      華      民      國    八十九    年      十      月     十六     日


司法院資訊處製作；財團法人民間司法改革基金會備份。
